【裁判字號】    96,交上更(一),414
【裁判日期】    970212
【裁判案由】    業務過失致死
【裁判全文】
臺灣高等法院臺中分院刑事判決   96年度交上更(一)字第414號
上  訴  人  臺灣臺中地方法院檢察署檢察官
上  訴  人
即  被  告  丙○○
上列上訴人等因被告犯業務過失致死案件，不服臺灣臺中地方法
院九十四年度交訴字第二二號中華民國九十四年四月八日第一審
判決（起訴案號：臺灣臺中地方法院檢察署九十三年度偵字第二
一六二０號），提起上訴，判決後經最高法院發回更審，本院判
決如下：
    主  文
原判決撤銷。
丙○○從事業務之人，因業務上之過失致人於死，處有期徒刑陸
月，如易科罰金，以銀元佰元即新臺幣玖佰元折算壹日；減為
有期徒刑月，如易科罰金，以銀元佰元即新臺幣玖佰元折算
壹日。緩刑貳年。
    事  實
一、丙○○係中晟救護車股份有限公司（址設：臺中市○區○○
    街一六０號一樓，係屬民間救護車機構，以下簡稱：中晟公
    司）之救護車司機，平日係負責駕駛救護車進行病危返家、
    重症病患轉診等救護行為，為從事駕駛業務之人。於民國九
    十三年十一月十日下午三時許，接獲中晟公司經理江坤志之
    指示，駕駛車牌號碼Ｍ六－二二四七號救護車，自臺中市○
    ○路二號中國醫藥大學附設醫院，欲前往彰化縣二林鎮基督
    教醫院載運病危之林田氏返家，於同日下午三時十五分許，
    沿臺中市○區○○路往五權路方向行駛，途經英才路與向上
    北路口時，其明知縱係執行救護之緊急任務，行車途中仍應
    隨時注意車前狀況，並採取必要之安全措施，以避免碰撞肇
    事傷及他人，而依當時情形天候為晴、日間有自然光線、柏
    油路面乾燥、無缺陷、亦無障礙物、視距良好，又無不能注
    意之情事，竟於通過上揭筆直視線無死角之交岔路口時，疏
    未注意車前狀況與路口可能之人車小心通過，適有廖翌順正
    騎乘車牌號碼ＩＭＡ－四二０號重型機車，沿臺中市○區○
    ○街九巷往美村路方向在燈號為綠燈之時正欲駛入向上北路
    之情形，致發現時雖即為煞車反應，猶因煞車距離不足而避
    煞不及，使車牌號碼Ｍ六－二二四七號救護車之左前角撞擊
    廖翌順所騎駛車牌號碼ＩＭＡ－四二０號重型機車之車前頭
    ，廖翌順因而人車倒地受有頭部外傷，延至九十三年十一月
    十日下午三時五十九分，因顱內出血不治死亡。丙○○肇事
    後，在有偵查犯罪職權之機關或個人發覺其犯罪前，親自主
    動以電話報警坦承肇事而自首，在中國醫藥大學附設醫院等
    候警方前來處理，並主動接受審判。
二、案經廖翌順之母乙○○○告訴，及臺灣臺中地方法院檢察署
    檢察官相驗自動檢舉後偵查起訴。
    理  由
一、上訴人即被告丙○○經本院合法傳喚未於審判期日到庭。惟
    查：對於在上開時、地，因駕車發生碰撞車禍致被害人廖翌
    順送醫不治死亡之事實，業據被告於原審審理中坦承不諱，
    核與被害人廖翌順之母乙○○○指訴之情節相符，復有警製
    道路交通事故調查報告表（一）、（二）、道路交通事故現
    場圖各一份、現場照片十三幀等附卷可稽。另本件車禍被害
    人廖翌順因此受傷死亡，亦經臺灣臺中地方法院檢察署檢察
    官督同檢驗員相驗屬實，並製有勘驗筆錄、相驗屍體證明書
    、驗斷書各一份在卷可憑。
二、按汽車駕駛人應注意車前狀況，並隨時採取必要之安全措施
    。道路交通安全規則第九十四條第三項訂有明文。本件被告
    係駕駛救護車為業之人，駕車自應注意上述道路交通安全規
    則。依卷附之交通事故調查報告表（一）所載，本件事故發
    生當時天候晴、日間自然光線、柏油路面乾燥無缺陷、亦無
    障礙物、視距良好，是以肇事時、地之天候、路況皆良好。
    則肇事時，被告亦無不能注意之情事，詎其於因業務而駕駛
    救護車執行緊急任務時，竟疏未注意車前狀況，隨時採取必
    要之安全措施，因而不慎碰撞被害人廖翌順而肇事，並致被
    害人人車倒地受有頭部外傷，雖經送醫急救後，仍於九十三
    年十一月十日下午三時五十九分，因顱內出血不治死亡，被
    告自應負業務過失責任。又被告過失行為與被害人之死亡結
    果之間，具有相當因果關係。另被告即上訴人於案發時雖係
    奉派欲前往彰化縣二林鎮基督教醫院載運病患林田氏返家，
    有中晟救護車公司救護紀錄表在卷可參（依救護紀錄表記載
    ，林田氏嗣後經中晟公司另派員載送時，對疼痛刺激尚有眼
    睛反應，皮膚狀況為溫），證人即於被告發生車禍後接替執
    行任務之證人莊峰漳於本院前審亦證述是日伊接替被告載運
    病患返家往生等情無訛，而我國民情，對病重無救治希望之
    病患原即有接回住所往生之俗，被告既係執行此保護病患返
    家任務，希望病患於返抵家門始往生，再參考卷附臺中市衛
    生局九十四年三月十六日衛醫字第０九四０００九五四五號
    函載「救護車若運送重病患者或垂死病人自動出院返家臨終
    者，可視為救護車執行緊急任務」等情，本院認定被告即上
    訴人於案發日係執行緊急救護任務途中肇事，惟並非因此即
    可免除其注意車前狀況，隨時採取必要安全措施之義務，雖
    刑法第二十四條規定「因避免自己或他人生命、身體、自由
    、財產之緊急危難而出於不得已之行為，不罰。」然本案被
    告縱係執行緊急任務，仍應注意車前狀況，並無何不得已致
    不得不然情事，當不得援引上該緊急避難規定減免之。綜上
    ，本案事證明確，被告過失致死犯行洵堪認定。又被告以伊
    於本案係執行緊急任務，聲請函詢關於救護車跨縣市於境外
    執行任務，是否即非執行緊急救護任務云云，然相關法規並
    無就「緊急救護」與「一般救護」為明文區分者，本院既認
    定被告確係執行緊急任務途中肇事，自無再予函詢之必要，
    併予敘明。
三、另按刑法第六十二條所謂「發覺」，固非以有偵查犯罪職權
    之機關或人員確知其人犯罪無誤為必要，而於對其發生嫌疑
    時，即得謂為已發覺；但此項對犯人之嫌疑，仍須有確切之
    根據得為合理之可疑者，始足當之，若單純主觀上之懷疑，
    要不得謂已發生嫌疑（最高法院七十二年度臺上字第六四一
    號判例意旨參照）；復按犯人在犯罪未發覺之前，向該管公
    務員告知其犯罪，而不逃避接受裁判，即與刑法第六十二條
    規定自首之條件相符，不言明「自首」並「願受裁判」為必
    要（最高法院六十三年度臺上字第一一０一號判例意旨參見
    ）；末按所謂未發覺之罪，係以凡不知犯罪之事實或雖知有
    犯罪事實，而不知犯罪之人為何人皆屬之（最高法院七十年
    度臺上字第一三二九號判決意旨參見）。本件被告於肇事後
    ，在有偵查犯罪職權之機關或個人發覺其犯罪前，親自主動
    以電話報警坦承肇事而自首，並在中國醫藥大學附設醫院等
    候警方前來處理，且主動接受審判一節，有被告即上訴人九
    十三年十一月十日之警訊調查筆錄（第一次）及臺中市警察
    局第一分局處理相驗案件初步調查報告暨報驗書各一份在卷
    可憑，足認被告確係在警員未發現有確切之根據得為合理之
    懷疑前，即主動供述其上開時、地車禍肇事之行為，自係屬
    符合自首之要件無誤。
四、查我國刑法於九十四年二月二日修正公布，九十五年七月一
    日施行（下稱新法；修正前刑法下稱舊法）後，依最高法院
    九十五年度第八次刑事庭會議決議之決議內容，有關新舊法
    之適用原則摘要如下：
  (一)新法第二條第一項之規定，係規範行為後法律變更所生新舊
    法律比較適用之準據法，於新法施行後，應適用新法第二條
    第一項之規定，為「從舊從輕」之比較。
  (二)基於罪刑法定原則及法律不溯及既往原則，行為之處罰，以
    行為時之法律有明文規定者為限，必行為時與行為後之法律
    均有處罰之規定，始有新法第二條第一項之適用。
  (三)比較時應就罪刑有關之共犯、未遂犯、想像競合犯、牽連犯
    、連續犯、結合犯，以及累犯加重、自首減輕暨其他法定加
    減原因（如身分加減）與加減例等一切情形，綜其全部罪刑
    之結果而為比較。
  (四)從刑附屬於主刑，除法律有特別規定者外，依主刑所適用之
    法律。
  (五)新法第三十三條第五款規定罰金刑為新臺幣一千元以上，以
    百元計算之，新法施行後，應依新法第二條第一項之規定，
    適用最有利於行為人之法律。
  (六)易科罰金之折算標準，新法施行後，應依新法第二條第一項
    之規定，適用最有利於行為人之法律。
五、上訴人即被告丙○○係中晟公司之救護車司機，為從事駕駛
    業務之人，業據被告供承在卷，其於執行業務中肇事致人於
    死，故核被告所為，係犯刑法第二百七十六條第二項之業務
    過失致死罪。又本件上訴人即被告丙○○行為後，刑法關於
    自首、罰金刑刑度及易科罰金等規定均有修正，依前揭最高
    法院九十五年度第八次刑事庭會議決議內容，應綜其全部罪
    刑之結果而為比較後，始得判斷應適用新法或舊法，經本院
    為如附表所示之比較後，認上訴人即被告丙○○所為依刑法
    第二條第一項前段，就以下自首、罰金刑刑度及易科罰金等
    適用，應依舊法。又上訴人即被告於肇事後，在有偵查犯罪
    職之機關或個人發覺其犯罪前，親自主動以電話報警坦承肇
    事而自首，並在中國醫藥大學附設醫院等候警方前來處理，
    且主動接受審判，上訴人即被告為對於未發覺之犯罪自首並
    接受裁判，應依修正前刑法第六十二條前段之規定減輕其刑
    。另查中華民國九十六年罪犯減刑條例，業已於九十六年七
    月四日經總統以華總一義字第０九六０００八三七六一號令
    公布，並於九十六年七月十六日施行，本件上訴人即被告犯
    罪之時間係在九十六年四月二十四日以前，且所犯之罪符合
    該條例所規定得予減刑之情形，應依該條例諭知其宣告刑及
    減得之刑。原審以被告犯罪事證明確，予以論罪科刑，固非
    無見，檢察官上訴意旨固亦無可採（詳見後述），然原審法
    院未及依上開中華民國九十六年罪犯減刑條例予以減刑，尚
    有未洽。且原審未及就刑法於九十五年七月一日修正公布施
    行前後之規定，加以比較適用，亦有所未合。又查原審判決
    認定被告並非執行緊急任務，亦有可議，而原審判決既有如
    上瑕疵，既經被告上訴，即屬無可維持，應由本院予以撤銷
    改判。爰審酌被告即上訴人之平日尚屬素行良好、因其業務
    過失肇事導致被害人因本件車禍事故死亡之無可彌補後果、
    被告於肇事後自首、坦承過失犯行，被告過失之程度及犯罪
    後坦承過失態度良好，復業已與被害人家屬達成和解賠償損
    害（見卷附本院和解筆錄）等一切情狀，量處如主文第二項
    所示之刑，並依修正前刑法第四十一條第一項前段，諭知易
    科罰金之折算標準。又按犯罪在中華民國九十六年四月二十
    四日以前者，除本條例另有規定外，依下列規定減刑：一、
    死刑減為無期徒刑。二、無期徒刑減為有期徒刑二十年。三
    、有期徒刑、拘役或罰金，減其刑期或金額二分之一。又犯
    最重本刑為五年以下有期徒刑以下之刑之罪，依本條例規定
    減為六月以下有期徒刑、拘役者，應於為減刑裁判時，併諭
    知易科罰金折算之標準。此中華民國九十六年罪犯減刑條例
    第二條第一項、第九條分別定有明文。查本件被告犯罪時間
    係在九十六年四月二十四日以前，合於中華民國九十六年罪
    犯減刑條例第二條第一項第三款減刑規定，應減其宣告刑二
    分之一，故減處為有期徒刑三月，並諭知易科罰金之折算標
    準。末查被告前未曾因故意犯罪受有期徒刑以上刑之宣告，
    有被告臺灣高等法院被告前案紀錄表及臺灣彰化地方法院檢
    察署刑案資料查註紀錄表各一份在卷可按，被告偶因一時過
    失致罹本件刑典，渠經此偵審科刑之教訓後，當知所警惕，
    而無再犯之虞，本院認所宣告之刑，以暫不執行為適當，爰
    併諭知緩刑二年（依最高法院九十五年度第八次刑事庭會議
    決議七、所示「緩刑：犯罪在新法施行前，新法施行後，緩
    刑之宣告，應適用新法第七十四條之規定」），以啟自新。
六、又公訴意旨認被告於肇事時係超速闖越紅燈，而涉過失云云
    ，然查救護車執行任務時，得不受道路交通安全規則第九十
    三條第一項行車速度之限制，且於開啟警示燈及警鳴器執行
    緊急任務時，得不受標誌、標線及號誌指示之限制，道路交
    通安全規則第九十三條第二項定有明文，本案被告既係執行
    緊急任務，為能及時抵達，是其超速闖越紅燈部分尚難認係
    過失，惟並不能因此減免其未注意車前狀況而肇事之罪責。
    又檢察官上訴意旨以被告於案發日並未鳴警報器而直接撞擊
    被害人，且係撞擊後才煞車，犯後又一再辯稱有鳴警報器，
    復未與被害人家屬達成和解賠償損害，犯後態度惡劣，是請
    求上訴，以彰公理正義云云，然就被告於肇事時並未鳴警報
    器一節，經綜觀全卷並未發現檢察官有提出任何事證以供本
    院調查，且被告現業已與被害人家屬達成和解並賠償，檢察
    官上訴意旨以上揭理由指摘原判決不當，尚非有理由。
七、被告即上訴人經合法傳喚，無正當理由不到庭，爰不待其陳
    述逕行判決。
據上論斷，應依刑事訴訟法第三百七十一條、第三百六十九條第
一項前段、第三百六十四條、第二百九十九條第一項前段，刑法
第二條第一項前段、第二百七十六條第二項、修正前刑法第六十
二條前段、第四十一條第一項前段、刑法第七十四條第一項第一
款，罰金罰鍰提高標準條例第一條前段、修正刪除前第二條，中
華民國九十六年罪犯減刑條例第二條第一項第三款、第七條、第
九條，判決如主文。
本案經檢察官甲○○到庭執行職務。
中    華    民    國    97    年    2     月    12    日
            刑事第九庭    審判長法  官  陳  筱  珮
                                法  官  趙  春  碧
                                法  官  許  旭  聖
上列正本證明與原本無異。
如不服本判決應於收受送達後10日內向本院提出上訴狀，其未敘
述上訴之理由者並得於提起上訴後10日內向本院補提理由書（均
須按他造當事人之人數附繕本）。
                                書記官  紀  美  鈺
中    華    民    國    97    年    2     月    12    日
附錄本案論罪科刑法條依據：
中華民國刑法第二百七十六條：
因過失致人於死者，處二年以下有期徒刑、拘役或二千元以下罰
金。
從事業務之人，因業務上之過失犯前項之罪者，處五年以下有期
徒刑或拘役，得併科三千元以下罰金。
 附  表：
┌──┬─────┬─────────────────────────┐
│編號│修正事項  │  以各別修正事項討論新、舊法之比較適用            │
├──┼─────┼─────────────────────────┤
│ 一 │自首部分  │刑法第六十二條有關自首之規定，在新法部分係規定「得│
│    │          │減輕其刑」，而舊法時則係規定「減輕其刑」，經比較修│
│    │          │法前後之規定，應認修正前刑法第六十二條之規定，對行│
│    │          │為人有利。                                        │
├──┼─────┼─────────────────────────┤
│ 二 │易科罰金部│刑法第四十一條第一項前段關於得易科罰金之規定，修正│
│    │分        │前係以「因身體、教育、職業、家庭之關係或其他正當事│
│    │          │由，執行顯有困難」為其要件，新法則刪除此要件，修正│
│    │          │理由說明上述規定限制過嚴，欠缺彈性，與易科罰金制度│
│    │          │旨在救濟短期自由刑流弊之旨趣不符，且刪除該要件後使│
│    │          │檢察官得視具體個案審酌宜否易科罰金，更符告易科罰金│
│    │          │制度之意旨。另修正前刑法第四十一條第一項前段配合罰│
│    │          │金罰鍰提高標準條例第二條（現已刪除）之規定，係以「│
│    │          │銀元三百元即新台幣九百元折算一日」為易科罰金之折算│
│    │          │標準，至修正後之刑法第四十一條第一項乃係以「新臺幣│
│    │          │一千元、二千元或三千元折算一日」為易科罰金之折算標│
│    │          │準。而觀諸歷年來之實務運作情形，在法院宣告易科罰金│
│    │          │折算標準之案件，檢察官執行時乃以准予易科罰金為原則│
│    │          │，不准易科罰金為例外，是以比較修法前後之規定，應認│
│    │          │修正後刑法第四十一條第一項前段提高易科罰金之折算標│
│    │          │準之適用，對於行為人而言較為不利，依刑法第二條第一│
│    │          │項前段之規定，應適用舊法之規定。                  │
├──┼─────┼─────────────────────────┤
│ 三 │主刑罰金刑│刑法第三十三條第五款有關罰金刑部分，在新法部分係規│
│    │部分      │定為罰金：新臺幣一千元以上，以百元計算之。而舊法時│
│    │          │則係規定為罰金：一元以上。經比較修法前後之規定，應│
│    │          │認修正前刑法第三十三條第五款之規定，對行為人有利。│
├──┴─────┴─────────────────────────┤
│總結：本案經綜合前開結果，再參酌以法律不得割裂適用之原則，認仍應適用│
│      舊法之規定。                                                  │
└──────────────────────────────────┘


司法院資訊處製作；財團法人民間司法改革基金會備份。
